【裁判字號】    90,重訴,121
【裁判日期】    900416
【裁判案由】    塗銷所有權移轉登記
【裁判全文】
臺灣台中地方法院民事判決  九十年度重訴字第一二一號
    原      告  台中商業銀行股份有限公司沙鹿分行
    法定代理人  趙鴻德
    訴訟代理人  陳昭全律師
    被      告  丁○○  住台中.
                乙○○  住同右.
                丙○○  住台中.
                甲○○  住同右.
右當事人間請求塗銷所有權移轉登記事件，本院判決如左：
    主      文
確認被告丁○○與被告乙○○間就坐落臺中縣大甲鎮○○段一二五七地號、一二七四
地號、一二七五地號、一二五六地號土地，應有部分各為八分之三，於民國八十七年
十二月三十日所為之贈與關係不存在。
被告乙○○應將坐落臺中縣大甲鎮○○段一二五七地號、一二七四地號、一二七五地
號、一二五六地號土地，應有部分各為八分之三，經臺中縣大甲地政事務所八十九年
四甲地資字第００一六九０號收件，於民國八十八年一月十二日以贈與關係為原因所
為之所有權移轉登記塗銷。
確認被告丙○○與被告甲○○間就坐落臺中縣大甲鎮○○段一二五七地號、一二七四
地號、一二七五地號、一二五六地號土地，應有部分各為八分之五，於民國八十七年
十二月三十日所為之贈與關係不存在；及建號００００五─０００號基地坐落臺中縣
大甲鎮○○段一二七四地號，門牌號碼臺中縣大甲鎮○○路○段一０八九號建物，於
民國八十八年十二月十四日所為之贈與關係不存在。
被告甲○○應將坐落臺中縣大甲鎮○○段一二五七地號、一二七四地號、一二七五地
號、一二五六地號土地，應有部分各為八分之五，經臺中縣大甲地政事務所八十八年
四甲地資字第００一六八０號收件，於民國八十八年一月十二日以贈與關係為原因所
為之所有權移轉登記及建號００００五─０００號基地坐落臺中縣大甲鎮○○段一二
七四地號，門牌號碼臺中縣大甲鎮○○路○段一０八九號建物，經臺中縣大甲地政事
務所八十九年四甲地資字第０００七二號收件，於民國八十八年一月六日以贈與關係
為原因所為之所有權移轉登記塗銷。
訴訟費用由被告丁○○、乙○○負擔二十分之七，餘由被告丙○○、甲○○負擔。
    事      實
甲、原告方面：
  一、聲明：
  (1)先位聲明：
    確認被告丁○○與被告乙○○間就坐落臺中縣大甲鎮○○段一二五七地號、一
      二七四地號、一二七五地號、一二五六地號土地，應有部分各為八分之三，所
      為之贈與關係不存在。
      被告乙○○應就前項土地於登記日期民國八十八年一月十二日以夫妻贈與為原
      因而為之所有權移轉登記應予塗銷。
    確認被告丙○○與被告甲○○間就坐落臺中縣大甲鎮○○段一二五七地號、一
      二七四地號、一二七五地號、一二五六地號土地，應有部分各為八分之五及建
      號００００五─０００號基地坐落臺中縣大甲鎮○○段一二七四地號，門牌號
      碼臺中縣大甲鎮○○路○段一０八九號建物之贈與關係不存在。
      被告甲○○就前項所示之土地（登記日期八十八年一月十二日）及建物（登記
      日期八十九年之一月六日）以夫妻贈與為原因而為之所有權移轉登記應予塗銷
      。
  (2)備位聲明：
    被告丁○○與被告乙○○間就坐落臺中縣大甲鎮○○段一二五七地號、一二七
      四地號、一二七五地號、一二五六地號土地，應有部分各為八分之三，贈與之
      債權行為及移轉所有權之物權行為，應予撤銷。
      被告乙○○就前項所示之土地登記日期八十八年一月十二日以夫妻贈與為原因
      而為之所有權移轉登記應予塗銷。
    被告丙○○與被告甲○○間就坐落臺中縣大甲鎮○○段一二五七地號、一二七
      四地號、一二七五地號、一二五六地號土地，應有部分各為八分之五及建號０
      ０００五─０００號基地坐落臺中縣大甲鎮○○段一二七四地號，門牌號碼臺
      中縣大甲鎮○○路○段一０八九號建物之贈與債權行為及移轉所有權之物權行
      為應予撤銷。
      被告甲○○就前項所示之土地（登記日期八十八年一月十二日）及建物（登記
      日期八十九年一月六日）以夫妻贈與為原因而為之所有權移轉登記應予塗銷。
  二、陳述：
    (1)緣訴外人大同醫院於八十七年六月三十日向原告借款新臺幣（下同）一億元，
      被告丁○○、丙○○及訴外人張文儀、張陳份為連帶保證人，借款期間自八十
      七年六月三十日起至八十八年十二月三十一日止，到期後原告同意寬限至八十
      九年六月三十日清償，並立有本票、借據等為憑。惟八十九年六月三十日清償
      期屆至，大同醫院並未依約還款，尚積欠原告本金七千七百七十五萬九百七十
      二元、利息及違約金未還。
    (2)詎被告丁○○、丙○○為避免上開如聲明所示系爭土地及建物遭強制執行，竟
      分別於八十八年一月十二日及八十九年一月六日，將上開土地、建物以夫妻贈
      與為原因，分別移轉登記與被告林汝美及甲○○，渠等移轉上開不動產所有權
      日期與被告丁○○、丙○○還款日期極為接近，是被告等人間移轉所有權登記
      之行為，顯係通謀為逃避債務，避免遭原告強制執行，況被告丁○○與乙○○
      、丙○○與甲○○分屬夫妻，渠等既有此密切關係，上開贈與不動產所有權之
      行為顯係共同隱匿財產，所為之贈與及移轉所有權之通謀虛偽意思表示，依民
      法第八十七條應屬無效，故原告請求確認被告丁○○與乙○○、丙○○與甲○○間各該不動產贈與關係不存在，並依侵權行為及代位行使物上請求權、不當
      得利及民法第一百十三條回復原狀請求權之法律關係，請求被告乙○○及甲○○塗銷各該不動產所有權移轉登記。
    (3)退萬步言，縱令被告間並非通謀虛偽意思表示，惟被告丁○○、張文儀分別將
      系爭房地無償贈與被告乙○○及甲○○，顯有害於原告對於被告丁○○及丙○○之債權，原告自得依民法第二百四十四條第一項之規定，撤銷丁○○與乙○○、丙○○與甲○○間之贈與債權行為及移轉所有權之物權行為，並依同法條
      第四項規定暨侵權行為、代位行使物上請求權及不當得利之法律關係，請求乙○○及甲○○塗銷各該不動產所有權移轉登記。
  三、證據：提出借據、本票影本各一紙、土地登記簿謄本四份、建物登記簿謄本一
      份、異動資料五份、戶籍謄本三份、財產歸戶查詢單影本一份為證。
乙、被告方面：被告均未於言詞辯論期到場，亦未提出書狀為何聲明或陳述。
    理      由
一、本件被告經合法通知，均未於言詞辯論期日到場，核無民事訴訟法第三百八十六
    條所列各款情形，應依原告之聲請，由其一造辯論而為判決。
二、按當事人對於他造主張之事實，於言詞辯論時不爭執者，視同自認；當事人對於
    他造主張之事實，已於相當時期受合法之通知，而於言詞辯論期日不到場，亦未
    提出準備書狀爭執者，準用第一項之規定，民事訴訟法第二百八十條第一項、第
    三項分別定有明文。又保證債務之所謂連帶，係指保證人與主債務人負同一債務
    ，對於債權人各負全部給付之責任者而言，此就民法第二百七十二條第一項規定
    連帶債務之文義參照觀之甚明（參照最高法院四十五年台上字第一四二六號判例
    ）。本件原告主張緣訴外人大同醫院於八十七年六月三十日向原告借款一億元，
    被告丁○○、丙○○及訴外人張文儀、張陳份為連帶保證人，借款期間自八十七
    年六月三十日起至八十八年十二月三十一日止，到期後原告同意寬限至八十九年
    六月三十日清償。惟八十九年六月三十日清償期屆至，大同醫院並未依約還款，
    尚積欠原告本金七千七百七十五萬九百七十二元、利息及違約金未還。被告丁○○、丙○○為避免上開如聲明所示系爭土地及建物遭強制執行，分別於八十八年
    一月十二日及八十九年一月六日，將上開土地、建物以夫妻贈與為原因，分別移
    轉登記與被告乙○○及甲○○等事實，業據原告提出借據、本票影本各一紙、土
    地登記簿謄本四份、建物登記簿謄本一份、異動資料五份、戶籍謄本三份為證，
    被告對於原告主張之事實，已於相當時期受合法之通知，而於言詞辯論期日不到
    場，亦未提出準備書狀爭執，應已視同自認。又上開坐落臺中縣大甲鎮○○段一
    二五七地號、一二七四地號、一二七五地號、一二五六地號土地，被告丁○○所
    有應有部分各為八分之三，被告丙○○所有應有部分各為八分之五，其分別由被
    告乙○○、甲○○取得所有權原因發生日期均為八十七年十二月三十日，登記日
    期均為八十八年一月十二日，登記原因均為夫妻贈與，就被告丁○○贈與乙○○
    部分收件字號係臺中縣大甲地政事務所八十九年四甲地資字第００一六九０號，
    被告丙○○贈與被告甲○○部分收件字號臺中縣大甲地政事務所八十八年四甲地
    資字第００一六八０號，有原告提出之土地登記簿謄本四份、異動資料四份可稽
    。又被告丙○○贈與被告甲○○建號００００五─０００號基地坐落臺中縣大甲
    鎮○○段一二七四地號，門牌號碼臺中縣大甲鎮○○路○段一０八九號建物，其
    登記日期為八十九年一月六日，原因發生日期為八十八年十二月十四日，登記原
    因為夫妻贈與，收件字號為臺中縣大甲地政事務所八十九年四甲地資字第０００
    七二號一節，有原告提出建物登記簿謄本一份、異動資料可佐。從而，原告本於
    前揭之規定，主張系爭土地、建物贈與行為係通謀虛偽意思表示而無效，請求確
    認確認被告丁○○與被告乙○○間就坐落臺中縣大甲鎮○○段一二五七地號、一
    二七四地號、一二七五地號、一二五六地號土地，應有部分各為八分之三，於民
    國八十七年十二月三十日所為之贈與關係不存在；及確認被告丙○○與被告甲○○間就坐落臺中縣大甲鎮○○段一二五七地號、一二七四地號、一二七五地號、
    一二五六地號土地，應有部分各為八分之五，於八十七年十二月三十日所為之贈
    與關係不存在；及建號００００五─０００號基地坐落臺中縣大甲鎮○○段一二
    七四地號，門牌號碼臺中縣大甲鎮○○路○段一０八九號建物，於八十八年十二
    月十四日所為之贈與關係不存在，並代位行使物上請求權代位請求被告乙○○應
    將坐落臺中縣大甲鎮○○段一二五七地號、一二七四地號、一二七五地號、一二
    五六地號土地，應有部分各為八分之三，經臺中縣大甲地政事務所八十九年四甲
    地資字第００一六九０號收件，於八十八年一月十二日以贈與關係為原因所為之
    所有權移轉登記塗銷；被告甲○○應將坐落臺中縣大甲鎮○○段一二五七地號、
    一二七四地號、一二七五地號、一二五六地號土地，應有部分各為八分之五，經
    臺中縣大甲地政事務所八十八年四甲地資字第００一六八０號收件，於八十八年
    一月十二日以贈與關係為原因所為之所有權移轉登記及建號００００五─０００
    號基地坐落臺中縣大甲鎮○○段一二七四地號，門牌號碼臺中縣大甲鎮○○路○
    段一０八九號建物，經臺中縣大甲地政事務所八十九年四甲地資字第０００七二
    號收件，於八十八年一月六日以贈與關係為原因所為之所有權移轉登記塗銷，為
    有理由，應予准許。
三、原告先位聲明主張依侵權行為、代位行使物上請求權、不當得利、民法第一百十
    三條回復原狀請求權之法律關係請求塗銷所有權移轉登記云云，應係競合之請求
    權，本院認其主張行使代位權部分認有理由而予准許，其餘請求權即無庸一一論
    列。又本件先位聲明既已淮許，則原告另所為之備位聲明，本院即不再予以審酌
    ，附此敘明。
據上論結，本件原告之訴為有理由，依民事訴訟法第三百八十五條第一項、第七十八
條、第八十五條第一項但書，判決如主文。
中      華      民      國    九十      年      四      月      十六    日
                                臺灣台中地方法院民事第三庭
~B法      官  陳  葳
右為正本係照原本作成
如對本判決上訴，須於判決送達後廿日內向本院提出上訴狀
中      華      民      國    九十      年      四      月     十六     日
~B法院書記官  田靜嫺


司法院資訊處製作；財團法人民間司法改革基金會備份。
